【裁判字號】    97,上訴,2065
【裁判日期】    990519
【裁判案由】    偽造有價證券等
【裁判全文】
臺灣高等法院刑事判決                97年度上訴字第2065號
上  訴  人  臺灣臺北地方法院檢察署檢察官
上  訴  人
即  被  告  甲○○
指定辯護人  本院公設辯護人王永炫
上列上訴人因被告偽造有價證券案件，不服臺灣臺北地方法院96
年度訴字第1408號，中華民國97年4月9日第一審判決（起訴案號
：臺灣臺北地方法院檢察署96年度偵續字第93號），提起上訴，
本院判決如下：
    主  文
原判決撤銷。
甲○○無罪。
    理  由
一、公訴意旨略以：被告甲○○為設於臺北市○○區○○街110
    號魔利數碼通訊有限公司（下稱魔利公司）之實際負責人，
    因與名義負責人乙○○理念不合，致乙○○離開公司，惟魔
    利公司之繼續營運仍需乙○○於公司票據上簽章，甲○○在
    未事先聯絡乙○○之情形下，竟於民國（下同）93年12月21
    日某時，在上開公司址，偽簽乙○○姓名於公司本票上，並
    將該本票交付聯強國際股份有限公司（下稱聯強公司），作
    為付貨款方式，致生損害於乙○○。後因貨款未付，聯強公
    司即持該本票向臺灣臺北地方法院聲請本票裁定確定，隨後
    向乙○○強制執行時，乙○○始查知上情。因認被告甲○○
    涉犯刑法第201條第1項偽造有價證券罪及同法第217條第1項
    、第2項偽造署押、盜蓋印文等罪嫌。
二、按犯罪事實應依證據認定之，無證據不得認定其犯罪事實，
    又不能證明被告犯罪者，應諭知無罪之判決，刑事訴訟法第
    154條第2項、第301條第1項定有明文。又「認定犯罪事實所
    憑之證據，雖不以直接證據為限，間接證據亦包括在內，然
    而無論直接或間接證據，其為訴訟上之證明，須於通常一般
    之人均不致有所懷疑，而得確信其為真實之程度者，始得據
    為有罪之認定，倘其證明尚未達到此一程度，而有合理之懷
    疑存在、無從為有罪之確信時，自應為無罪之判決」，最高
    法院著有76年臺上字第4986號判例可資參照。
三、公訴意旨認被告甲○○涉有前開犯行，無非係以被告於偵查
    中之陳述及被害人乙○○之指訴、證人晉安生、林書楷之證
    述暨本票影本、法院裁定等為其主要論據。
四、訊據被告甲○○固坦認其為擔保聯強公司貨款，有於上揭時
    、地將如附表所示之本票交予聯強公司員工王執定收執，上
    開本票除法定代理人欄「乙○○」之署名二枚及「乙○○」
    印文二枚外，均為其所書寫之事實，惟堅決否認有何偽造有
    價證券之犯行，辯稱：系爭本票上「乙○○」之署名及印文
    非其所簽名、蓋印，該本票上發票人法定代理人欄位，在93
    年12月20日晚間仍係空白，不知何人所簽署，開手機店本來
    就要與通訊公司簽約，被害人也知道等語。
五、程序部分：
    按被告以外之人（含證人、鑑定人、告訴人、被害人、共同
    被告等）於審判外之陳述雖不符刑事訴訟法第159條之1至之
    4等4條之規定，而經當事人於審判程序同意作為證據，法院
    審酌該言詞陳述或書面陳述作成時之情況，認為適當者，得
    為證據。而未於言詞辯論終結前聲明異議者，視為有前項之
    同意，刑事訴訟法第159條之5第1項、第2項分別定有明文。
    其立法意旨在於傳聞證據未經當事人之反對詰問予以核實，
    原則上先予排除，惟若當事人已放棄反對詰問權，於審判程
    序中表明同意該等傳聞證據可作為證據；或基於尊重當事人
    對傳聞證據之處分權，及證據資料愈豐富，愈有助於真實發
    見之理念，且強化言詞辯論主義，使訴訟程序得以順暢進行
    ，上開傳聞證據亦均具有證據能力。本案被告、辯護人及檢
    察官於言詞辯論終結前，均未就本院所認定犯罪事實而經調
    查採用之證據主張有刑事訴訟法第159條第1項不得為證據之
    情形，復審酌各該證據作成時並無違法及證明力明顯過低之
    瑕疵等情況，認為適當，並與本案犯罪事實具有關連性，是
    本案所認定犯罪事實所採用之其餘證據，亦均有證據能力。
六、經查：
  (一)被害人乙○○為魔利公司負責人，於93年11、12月間離開魔
    利公司，由被告負責魔利公司與聯強公司之手機進貨業務，
    魔利公司及負責人之印鑑章於告訴人離開後，放置於上址魔
    利公司內，而被告於93年12月20日前某日，在魔利公司內，
    填載如附表所示、發票日為93年12月21日、面額為100 萬元
    及發票人為被告之本票一紙（除法定代理人乙○○之簽名外
    ），於93年12月21日，持交聯強公司員工王執定而行使，以
    擔保魔利公司貨款17萬4369元，因系爭本票經聯強公司屆期
    提示未獲付款，乃持上開本票聲請原審民事庭准許強制執行
    ，經原審94年度票字第22935 號民事裁定准許得對魔利公司
    、告訴人及被告為強制執行，其中魔利公司及被告部分業經
    確定在案，業據被告供承在卷（見偵緝字第2423號卷第13至
    14頁），並經證人乙○○於原審證述屬實（見原審卷第63至
    66頁），且有如附表所示之本票一紙附卷可稽，復經原審及
    本院調取94年度票字第22935號卷宗核閱屬實（見他字第288
    9號卷第8頁至第21頁參照）。是被告確有於上開時地填載如
    附表所示之本票後，持交予聯強公司員工王執定而為行使之
    事實，堪予認定。
  (二)至被告雖辯稱系爭本票上「乙○○」之署名及印文非其所簽
    名、蓋印云云，嗣經原審、本院先後檢送如附表所示之本票
    、被告軍旅手記心得寫作簿本、被告書寫之字跡原本暨被告
    提出其與乙○○之簽名字跡等件，送內政部警政署刑事警察
    局進行筆跡鑑定，均經該局函覆：僅現有資料尚無法鑑定等
    語，有該局97年2月5日刑鑑字第0970011622號函檢附再蒐明
    細表、99年4月2日刑鑑字第0990039099號函各乙份在卷可參
    （見原審卷第58至59頁、本院卷第68頁），然查：
  1.魔林公司為被告、被害人乙○○及林書楷、晉安生等人出資
    成立，四人並共同約定由被害人乙○○登記為名義上負責人
    ，公司業務則由被告、乙○○、林書楷等人分工負責，被告
    負責與手機廠商簽約、接洽業務，乙○○負責銀行、案件業
    務，林書楷則負責門市業務等情，除據被告是認外（見原審
    卷第20頁反面），復經證人乙○○、林書楷、晉安生等人證
    述核實（見偵續字第93號卷第10頁、原審卷第63頁、67頁、
    69頁反面）。再被告及證人林書楷雖於原審中一致陳稱：乙
    ○○為魔利公司實際負責人，亦經證人乙○○所是認（見原
    審卷第20頁反面、63頁、67頁反面），然依證人乙○○所提
    之再議書狀已明確陳明「公司經營負責人實際為被告，不論
    對內財會、對外業務，均由被告所綜管」，並是認「告訴人
    （即證人乙○○）為公司掛名負責人」等語（見偵續字第93
    號卷第3、4頁）；證人林書楷亦於偵查中證稱：實際經營之
    人為被告，乙○○每天都會進公司，但他只是來看看等語（
    同上偵查卷第22頁），復於原審證稱：要用公司大小章要經
    過乙○○或甲○○的同意，要用時兩個都要講，伊等才會用
    等語（見原審卷第68、69頁），參以證人晉安生亦於原審中
    證稱：伊下班回去公司，有時會問乙○○或被告，公司最近
    生意好不好等語（見原審卷第70頁反面），可見對於魔利公
    司實際業務之營運，被告及乙○○二人均有參與及決策之權
    ，惟因權責並未劃分清楚，以致證人乙○○等人認知略異，
    而有先後陳述不一之情，洵可認定。
  2.又乙○○與林書楷於93年12月間，因魔利公司經營不善離開
    公司後，未曾再進入魔利公司或經手公司業務，由被告擔任
    魔利公司實際負責人，對外負責與聯強公司進貨交易一切事
    務，公司及負責人印鑑章未由乙○○帶走，仍放置公司內，
    是乙○○等並不知聯強公司交貨之事，且系爭本票上發票人
    魔利公司之「法定代理人」欄及發票人欄之「林重名」姓名
    及印文，均非乙○○本人所簽署蓋用，亦非經乙○○之授權
    或同意所為等情，亦據證人林重名、林書楷、晉安生及高鴻
    仕等人證述核實在卷（見原審卷第63至74頁），且由證人晉
    安生於原審所證：93年12月間，由被告負責跟聯強之間的業
    務，因為公司多數的業務都是被告在負責，所以公司大小章
    是放在被告那邊，我在公司營運時有看過本案之本票，不知
    丟在何人桌上，我看到就說這東西要收好，有人說什麼都簽
    好了，就等聯強公司的業務來拿等語（見原審卷第70頁反面
    至71頁）；證人高鴻仕於原審時證稱：93年12月間，魔利公
    司與聯強公司進行交易時，乙○○不在公司，由被告負責公
    司的實際經營，與聯強公司的業務，也是由被告負責，我有
    聽被告提過要跟聯強做生意、要開本票之事，但是被告沒有
    找乙○○處理聯強的案子等語（見原審卷第72至74頁），可
    知證人乙○○離開魔利公司後，魔利公司大小章均由被告保
    管，魔利公司與聯強公司間之業務亦均由被告負責，乙○○
    並未再參與魔利公司之實際經營，亦未返回魔利公司簽寫如
    附表所示之本票，應堪認定。
  3.再被告雖否認有簽署乙○○之姓名及蓋用其印文之情，然被
    告已自承附表所示之本票上，除「乙○○」之署押及印文非
    其簽署及蓋用外，系爭本票發票人欄其餘統一編號、聯絡電
    話及地址等事項，均為其所記載，並是認附表所示之本票上
    之公司章亦為伊所蓋用等語（見偵緝字第2423號卷第14頁）
    ，且魔利公司大小章，於乙○○離開公司後，確係由被告保
    管，並負責實際業務之營運，復佐以乙○○離開後，並未辦
    理變更負責人登記事宜，適遇魔利公司與聯強公司業務需要
    ，被告為求自聯強公司進貨，繼續經營魔利公司，為擔保貨
    款之給付，以自己為共同發票人簽發如附表所示之本票一節
    ，亦據被告供承在卷（見偵緝字第2423號卷第13頁、25至26
    頁、原審卷第21頁），則被告在魔利公司虧損連連急需持續
    進貨以維持營運，而聯強公司業務亦須魔利公司開立系爭本
    票始願意出貨之情況下，在未先取得乙○○之授權或同意下
    ，開立如附表所示之本票時，於發票人法定代理人欄及發票
    人欄上完成簽署乙○○之姓名並蓋用其印文，以維持魔利公
    司營運，尚與常情無違。
  4.惟據證人乙○○所陳，僅能明確指述系爭本票上面發票人「
    乙○○」之地址及被告發票人部份、電話、魔利公司、魔利
    公司地址均部分係被告之字跡，而確定是被告所為，就「乙
    ○○」簽名部分，則稱並非被告所簽，或稱無法辨識係何人
    所寫等語（均見偵緝字第2423號卷第31頁、原審卷第64頁）
    ；證人林書楷亦證述：該本票上「甲○○」之簽名應係被告
    自己簽署，其他的「魔利公司」及「乙○○」的簽名不知道
    誰寫的等語（見原審卷第68頁），衡諸常情，苟欲完成簽署
    乙○○之署押及蓋用其印文之行為，毋須被告親自為之，尚
    非不可由他人代為。從而，綜合上開事證以觀，乙○○之負
    責人印鑑章於乙○○離開魔利公司後，既由被告保管，被告
    斯時亦負責魔利公司實際營運及與聯強公司之業務，該本票
    上除「乙○○」簽章外之事項，悉為被告所填載，系爭本票
    嗣亦由被告交付聯強公司，以維持公司營運，而證人乙○○
    又指述該本票上其姓名，並非被告字跡，則附表所示之本票
    上所乙○○之署押及其印文各二枚，應係被告利用他人所為
    ，堪予認定。
  5.至被告雖否認有簽署乙○○姓名及蓋用其印文之情，而為下
    列辯稱：
  (1)被告雖於偵查中供稱：系爭本票上公司章係我所蓋，我拿本
    票給股東晉安生，告訴他我找不到乙○○，希望他拿給乙○
    ○簽名，晉安生說他會投到信箱云云（見偵緝字第2423號卷
    第14、26頁），然其嗣於偵查中即改稱：本票應該是拿給晉
    安生轉交，有一天我回到公司，看到本票已經簽好，我以為
    是林書楷簽的，因為看起來不像乙○○的字跡，所以我就把
    本票拿給聯強公司云云（見偵續字第93號卷第10頁），再於
    原審中供稱：因為乙○○有公司的鑰匙與保險卡，我以為是
    乙○○自己簽名云云（見原審卷第21頁）。就系爭本票究係
    乙○○所親簽？或由林書楷代簽？或乙○○係由晉安生轉交
    而取得本票？抑或乙○○自行進入公司後簽名？等情，前後
    供詞已有不符，實難遽信。
  (2)被告雖辯稱：公司大、小章放置在告訴人位置之抽屜內，任
    何人均可取用，系爭本票上發票人法定代理人欄「乙○○」
    之簽名及蓋章，係由告訴人或證人林書楷所為云云。惟查，
    乙○○與林書楷於93年12月間離開魔利公司後，即未曾經手
    魔利公司之任何業務，亦未曾在本案之本票上簽名、蓋章等
    情，業據證人林書楷於原審時到庭結證屬實，詳如前述，顯
    見被告所為上開辯解，非屬事實，不足採信。
  (3)被告復辯稱：93年12月20日晚上曾與證人晉安生討論系爭本
    票簽名事宜，係由證人晉安生交付告訴人簽名云云。惟查，
    證人晉安生未曾受被告委託轉交系爭本票與告訴人簽名，證
    人晉安生雖有見過本案之本票，惟斯時該本票之應記載事項
    均已填載完成等情，業據證人晉安生於原審時證述明確（見
    原審卷第70頁），如前所述。從而被告所為上開辯解，應屬
    虛妄，洵無足採。
  (4)再被告辯稱：93年12月20日晚間，曾與證人高鴻仕等人在魔
    利公司內討論系爭本票簽名問題，當時系爭本票上發票人法
    定代理人欄之簽名、蓋章均為空白，放在告訴人桌上云云。
    然依證人高鴻仕於原審所證：我有聽被告提過要跟聯強做生
    意，要開本票之事，但是被告沒有找告訴人處理聯強的案子
    ，我未曾與被告、劉音潔、游志勤四人在魔利公司裡面討論
    要向聯強公司進貨，開擔保本票之事，我沒有無看過如附表
    所示之本票等語（見原審卷第72至74頁參照）。是證人高鴻
    仕未曾因本案本票須告訴人簽名一事，與被告於93年12月20
    日晚間開會討論，足見被告之辯解，亦無足採。
  (5)至證人劉音潔雖於原審時證稱：我與乙○○、晉安生及被告
    等人是朋友關係，我在93年12月間常去魔利公司找朋友聊天
    ，有聽說過要簽立本票及找乙○○簽名的事情，但是我不確
    定是否為如附表所示之本票等語（見原審卷第100頁至第102
    頁），證人劉音潔既無法確定系爭本票之開立，確係乙○○
    本人所簽發，亦無從為對被告有利之認定，併此敘明。
  (三)末查，刑法第201條第1項之偽造有價證券罪，所稱「偽造」
    乃指無權制作有價證券之人，假冒他人名義，或逾越有制作
    權人之授權範圍，而制作外觀上具有價證券形式之虛偽證券
    之行為而言。至於已否得有適法之授權，或有無逾越、逸脫
    授權範圍，而制作該有價證券，則不以明示之授權為判定其
    有無適法權源之唯一準據；因偽造有會證券罪，係侵害社會
    法益之罪，為使具有社會公共信用性格之票據類有價證券持
    有人，得獲應有之保障，以維交易安全及社會公共信用，是
    以票據上名義人對於知悉無權制作有價證券之人，實施制作
    有價證券犯行，仍不為阻止而放任其此項實施制作有價證券
    之默認行為者，亦應包括的視之為默示之授權行為（最高法
    院82年台上字第6384號判決意旨參照）。本件證人乙○○雖
    證稱：其並未授權或同意其他人使用留存於魔利公司之小章
    及簽署其姓名（見原審卷第66頁反面），證人林書楷亦證述
    ：渠與乙○○離開公司後，被告並未連繫談論要開本票之事
    等語（見原審卷第68頁），然查：證人乙○○與被告等人共
    同出資籌組魔利公司，乙○○及其弟林書楷與被告等人並分
    工負責公司業務，魔利公司之大小章於乙○○尚在魔利公司
    時，確由乙○○本人保管，並由乙○○使用，然由證人林書
    楷前開所證及被告所供大章每個人都可以拿起來蓋，小章沒
    有人拿來蓋過，除非他自己蓋等語（見原審卷第22頁反面）
    ，可知被告對於公司大小章之使用，並非無決定之權，惟基
    於尊重之意，需用時仍由乙○○親自蓋用，此亦經證人乙○
    ○證述平常會使用公司大小章的「大部分」是伊，因伊大部
    分都在公司等語（見原審卷第66頁反面）核實，佐以被告主
    觀上苟欲冒用乙○○名義簽發票據，推免票據責任，實無再
    以共同發票人身分簽發票據，而同負票據責任之必要，堪認
    被告應無偽冒乙○○名義簽發票據持之行使之主觀犯意。況
    證人乙○○身為魔利公司負責人，於93年12月間離開魔利公
    司後，非但未交待公司事務之處理，亦未協同辦理公司負責
    人變更事宜，此均經其是認在卷（見原審卷第66頁），證人
    林書楷亦證述伊與乙○○離開後，沒有拆夥，只是由甲○○
    繼續經營等語（見偵字續字第93號卷第22頁），參以乙○○
    亦明確陳述：印章伊放在公司裡面，大小章放在一起，伊認
    為是公司的小章，沒有打算帶走等語（見原審卷第25頁），
    可見乙○○已可預見並認知於其離去魔利公司後，被告在未
    變更公司負責人，又為繼續經營魔利公司之情形下，勢必有
    使用其公司負責人名義之簽章於魔利公司業務行為之必要及
    可能，乃將公司負責人小章留在魔利公司未打算帶走，其行
    為應包括的視之為默示之授權行為。準此，足認乙○○在未
    辦妥公司負責人變更事宜，且刻意留下公司大小印鑑章後即
    離開魔利公司，嗣後亦未再進入或參與魔利公司之營運，已
    有默示概括授權被告等其他合夥經營者使用其負責人名義簽
    章於公司業務之行為，揆之上揭最高法院判決意旨，亦難認
    被告甲○○有何假冒乙○○名義，或逾越授權而為偽造有價
    證券之行為，自難令負偽造有價證券之罪責。。
七、綜上所述，公訴人所舉之證據及本院調查所得之證據資料，
    尚不能證明被告甲○○涉犯刑法第201條第1項偽造有價證券
    罪及同法第217條第1項、第2 項偽造署押、盜蓋印文等罪嫌
    ，此外，又查無其他積極證據足資證明被告確有公訴意旨所
    指之犯行，既不能證明被告犯罪，就被告甲○○被訴偽造有
    價證券、偽造署押、盜蓋印文等犯行，自應為無罪之諭知。
    原審未予詳為勾稽，遽予論處被告甲○○刑法第201條第1項
    偽造有價證券罪刑，尚有未洽。檢察官上訴指摘原判決適用
    刑法第59條酌減其刑，有所不當，為無理由；被告甲○○上
    訴意旨否認犯罪，為有理由，自應由本院將原判決撤銷，改
    為被告甲○○無罪之諭知，以臻妥適。
據上論斷，應依刑事訴訟法第369條第1項前段、第364條、第301
條第1項，判決如主文。
本案經檢察官曾俊哲到庭執行職務。
中    華    民    國    99    年    5     月    19    日
                  刑事第十庭    審判長法  官 陳榮和
                                      法  官 黃斯偉
                                      法  官 李春地
以上正本證明與原本無異。
檢察官如不服本判決，應於收受送達後10日內向本院提出上訴書
狀，其未敘述上訴之理由者並得於提起上訴後10日內向本院補提
理由書（均須按他造當事人之人數附繕本）「切勿逕送上級法院
」。
                                      書記官 蘇秋
中    華    民    國    99    年    5     月    19    日
附表：
┌──┬────┬───┬───┬───┬──────┬───┐
│編號│發 票 人│發票日│付款地│面額  │偽造署押及盜│備  註│
│    │        │      │      │      │蓋印文部分  │      │
├──┼────┼───┼───┼───┼──────┼───┤
│ 一 │魔利公司│93年12│臺北市│100萬 │發票人「法定│（見他│
│    │、乙○○│月21日│民生東│元    │代理人」欄及│字卷第│
│    │及甲○○│      │路3段 │      │「發票人」欄│9頁反 │
│    │        │      │75號4 │      │上之乙○○署│面）  │
│    │        │      │樓    │      │押、印文各二│      │
│    │        │      │      │      │枚          │      │
└──┴────┴───┴───┴───┴──────┴───┘

司法院資訊處製作；財團法人民間司法改革基金會備份。
